【裁判字號】    92,上訴,391
【裁判日期】    920718
【裁判案由】    貪污治罪條例等
【裁判全文】
臺灣高等法院刑事判決                            九十二年度上訴字第三九一號
    上  訴  人  臺灣臺北地方法院檢察署檢察官
    被      告  戊○○
    被      告  庚  ○
                寅○○
    右三人共同
    選任辯護人  張至剛律師
    被      告  辛○○
                乙○○
    右二人共同
    選任辯護人  陳憶娟律師
    被      告  丑○○
    指定辯護人  本院公設辯護人李廣澤
    被      告  癸○○
    選任辯護人  李蒨蔚律師
右上訴人因被告等違反貪污治罪條例等案件，不服臺灣臺北地方法院八十七年度訴字
第六一○號，中華民國九十一年十二月二十六日第一審判決（起訴案號：臺灣臺北地
方法院檢察署八十六年度偵字第六二九三號），提起上訴，本院判決如左：
    主  文
上訴駁回。
    理  由
一、公訴意旨略以：被告戊○○原任職聯勤總部財務署，於民國七十九年十一月一日
    商調至中央信託局（下稱中信局）人壽保險處（下稱壽險處）服務，督導軍保業
    務，於八十年六月調派為壽險處副經理，八十一年七月升任壽險處經理，負責綜
    理該處有關保險、不動產扺押放款等事宜，被告辛○○、乙○○二人係壽險處特
    約業務員，負責招攬保險及不動產申貸等業務，均為依法令從事公務之人員。被
    告戊○○自擔任壽險處經理後，明知其女兒即被告庚○及被告丑○○、寅○○等
    人在臺南地區承作有關不動產買賣、仲介高額貸款業務，竟仍指示所屬予以放貸
    。復因申辦額度偏高，所屬無法配合，乃利用職權，藉變更徵信作業程序之方式
    ，指定不具房地產勘估知識其軍中舊屬即被告辛○○及再婚妻之子即被告乙○○
    ，負責臺南地區被告庚○等人申貸案件之徵信工作。而被告戊○○明知所介紹進
    用被告辛○○、乙○○二人所依據之「特約業務員僱佣要點」中，特約業務員應
    僅負責招攬抵押放款案件，按件抽取一定比例之佣金，不負責承作勘估、對保、
    簽辦等徵信工作，但被告戊○○仍交由被告辛○○、乙○○二人從事處理徵信等
    工作，然被告辛○○、乙○○因無此方面之專業，致所徵信之案件，或申貸額度
    偏高等由，無法順利通過不動產科之審查。被告戊○○、辛○○、乙○○乃對於
    其所主管之事務，與被告庚○、寅○○、丑○○、癸○○、王則方（原審通緝中
    ）等人共同基於圖利之犯意聯絡，先由被告戊○○藉口提高工作效率，於八十一
    年十二月二十二日於壽險處第二十次業務座談會中，違反中信局理事會之規定，
    指示成立不動產放貸審議委員會（下稱放審會），將不動產科承辦人、初覆核人
    員、主管科長、襄理、副理及會計審核人員集中，以規避不動產科之審查，迫使
    該委員會僅作書面審理，且初由被告戊○○自任主席，藉詞以誰做的誰負責為由
    ，排除委員會委員之意見，致送審案件草率過關，圖利於被告辛○○、乙○○所
    審核、被告庚○、丑○○、寅○○、癸○○、王則方以偽造買賣契約書所申貸或
    代辦之案件（詳如下述），而違法超額放貸。八十二年九月間，中信局業務稽核
    處發現前述弊端，乃報由中信局局長於八十二年九月十五日指示特約業務員自八
    十二年十月一日起停止辦理該項業務，並裁撤放審會，回歸正常核貸程序，然被
    告戊○○仍賡續同一之概括犯意，於八十三年一月二十六日，違反各地通訊處不
    得辦理房貸審核業務之規定，指示各地通訊處主任辦理房貸業務比照襄理權責，
    排除不動產科之法定職權，繼續超額放貸與被告庚○等人，致中央信託局因無法
    催收而生損失。臺南地區申貸案件中，與被告庚○等有關之案件，計有下列二批
    房地：
（一）臺南縣永康市○○路六十五、六十七、六十九號駿業宏發大樓四十戶（詳如永
      康駿業宏發大樓四十戶貸款案件一覽表）：
      被告庚○等人明知購入價格為每坪新臺幣（下同）七萬二千元，為求超貸，囑
      代書即被告癸○○偽造買賣契約書，虛增價格，而被告辛○○等亦配合作不實
      徵信，並未親往勘估、對保，即以合約價之七成核估，向壽險處貸得每坪約九
      萬元，其中二十九戶係被告王則方以人頭名義購入，透過被告庚○、丑○○辦
      理貸款，庚○、被告丑○○等並收取貸款佣金二百五十萬元（或三百萬元）；
      另十一戶則由被告庚○、寅○○購入並以人頭名義申貸，隨即再轉賣與林伶禪
      等人，迄八十四年五月六日止，除十七戶繳息正常，一戶解約外，已拍賣一戶
      損失一百六十四萬餘元，拍賣中二戶催收金額六百五十萬餘元，其餘十九戶延
      滯繳息，仍在催繳中，催收金額六千餘萬元。
（二）臺南市○○路金龍花園廣場十一戶（詳如莊敬路金龍花園廣場貸款案件一覽表
      ）：
      被告丑○○、庚○以每戶四百餘萬元分批購入後，囑代書梁植棟（已歿）偽造
      買賣契約書，虛增價格，經被告乙○○等人為不實徵信後，每戶貸得五百七十
      萬至六百萬元，其中安秋香一戶，係由被告庚○、丑○○以全額貸款方式（即
      五百八十萬元）出售，迄八十四年五月六日止，除二戶繳息正常外，已拍賣一
      戶損失二百七十餘萬元，其餘八戶均為拍賣中或強制管理中，催收金額達五千
      餘萬元。
    因而認被告戊○○、辛○○、乙○○與被告庚○、寅○○、丑○○、癸○○及王
    則方等人有犯意聯絡及行為分擔，係共犯貪污治罪條例第六條第一項第四款對於
    主管事務之圖利罪嫌（起訴書誤載為同條項第五款）。又被告庚○、寅○○、丑
    ○○、癸○○與王則方等人另犯刑法第二百十條之偽造私文書罪嫌。
二、按犯罪事實應依證據認定之，無證據不得推定其犯罪事實；不能證明被告犯罪者
    ，應諭知無罪之判決，刑事訴訟法第一百五十四條、第三百零一條第一項分別定
    有明文。又事實之認定，應憑證據，如未能發現相當證據，或證據不足以證明，
    自不能以推測或擬制之方法，為裁判基礎；再認定犯罪事實所憑之證據，雖不以
    直接證據為限，間接證據亦包括在內，然無論直接或間接證據，其為訴訟上之證
    明，須於通常一般之人均不致於有所懷疑，而得確信其為真實之程度者，始得據
    之為有罪之認定，倘其證明尚未達到此一程度，而有合理性懷疑之存在時，即無
    從為有罪之認定，有最高法院四十年台上字第八六號、七十六年台上字第四九八
    六號判例可資參照。
三、訊據被告戊○○、辛○○、乙○○、庚○、寅○○、丑○○、癸○○均堅決否認
    有何右揭犯行，分別辯稱如下：
（一）被告戊○○辯稱：
    １放審會之成立係因不動產科科長張秋惠於八十一年十二月十四日第十九次業務
      座談會中，提出「近有貸款客戶反應，本處所辦之房貸因核貸時間太長，深表
      不滿，建議改善審核時效，以利業務推展」，經大家討論一致，認關鍵在於相
      關審核人員分在五個樓層辦公，造成工作瓶頸，延宕撥款時間，乃提出解決辦
      法，即把五層的相關人員集中會商審查，以利加速審查，乃根據與會者討論之
      結果裁示成立放審會。
    ２放審會之成員包括原審核程序之各科組成員，如不動產科副理、襄理及科長、
      督導會計科的襄理、會計科科長等，亦即不動產科科長亦為放審會成員之一，
      案件不可能跳過不動產科審查之可能。放審會係將原有負責審核之相關人員，
      帶著每個人原有的業務和權責，在每個星期定期會商審查，如有必要，其可以
      先當召集人。又其當初主持會議時，有要求前三天不動產科審核過的案子先送
      給每個委員，委員們有時間就可以隨得審核，開會時才集中討論，沒有意見案
      子就通過。且放審會會議過程中，並無需要經理級（即被告戊○○）核准之申
      貸案件。
    ３其並未其指示被告辛○○及乙○○承辦徵信之工作，且被告辛○○、乙○○業
      經中信局承辦不動產抵押放款業務之胡澤揆及其他人施以專業訓練。
    ４裁撤放審會係開會決議而成，並非局長決定裁撤，其所為之任何決定均係依據
      主管科的要求，按照規定實施。
    ５臺南駿業宏發大樓及金龍花園廣場，被告辛○○及乙○○之核貸金額較中信局
      其他正式職員及約僱人員承作之貸款案為低，並無超貸情事。
（二）被告辛○○辯稱：
    １是不動產科找其承辦不動產抵押放款業務，並依在不動產科見習所得之知識，
      實際查訪市場行情後所作之評估，建物加成率亦在中央信託局壽險處規定之範
      圍內，並無虛報高估之情。
    ２其係充分利用時間，於八十二年初兼辦房貸業務，先在桃園賣完早班飛機旅客
      之旅行平安險業務後，立刻南下為勘估、對保業務，事先做好聯繫工作，時間
      上綽綽有餘，且其確有親自前去勘估及對保。
（三）被告乙○○辯稱：
    １其係拿到不動產科給的申請書、國民
      看有沒有這些房子，若有才填申請書、勘估表、徵信調查表。其有請不動產科
      科長幫其等看可不可以辦，可以辦才對保，再拿回來算，胡澤揆、楊文芬、沈
      杏珠則幫忙檢查，檢查後才送放審會。
    ２其亦如被告辛○○兼辦二項業務，且確實南下勘估及對保，依據在不動產科見
      習所得之知識，實際查訪市場行情，並無高估之情形。
（四）被告庚○辯稱：
    １其八十二年開始在中信局做保險業，中信局給其傭金，支薪全因業務決定，與
      不動產估價與核貸無關。
    ２其並無購買右揭駿業宏發大樓及金龍花園廣場之房屋，不生貸款問題。至仲介
      駿業宏發大樓房屋如交易成功，需要貸款，係由代書負責處理，其並未介入，
      亦不知何以均向中信局辦理貸款。至金龍花園廣場，其既未買賣，亦未仲介。
（五）被告寅○○辯稱：
    １其購買駿業宏發大樓十一戶，然後再賣給他人，買賣契約由被告庚○負責成交
      之客戶與駿業公司簽約，至於貸款則由當地代書負責。
    ２其直接向駿業公司購買大批駿業宏發大樓計十一戶，成交價低於一般房屋行情
      ，本屬自然。嗣以一般市價轉手，買方所須貸款額度，則由買方自行斟酌決定
      ，其未便過問，亦不知超貸情事。
（六）被告丑○○辯稱：
    １當初其在安泰房屋仲介公司上班，有受託出賣駿業宏發大樓，代書手續由癸○○辦理，其並未實際經手買賣契約書如何簽訂及辦理貸款之情形，不知有超貸
      情事，亦無偽造文書犯行。
    ２金融機關核貸之金額係依土地謄本上所記載之土地公告現值、房屋之建築年代
      及其構造核算貸款金額，本件並無違法超額貸款之情事。
（七）被告癸○○辯稱：
    １除駿業宏發大樓貸款案件一覽表編號三八陳光祖出賣張鳳珠房地之買賣契約係
      其填寫以外，其他買賣契約均非其製作，其所處理之範圍，僅依委託人之要求
      申領土地及建物謄本、地價證明、地籍圖、房屋平面圖等與抵押設定相關之文
      書並代為送件而已；至所收取之費用，僅為一般代書之規費，並未收取其他額
      外費用或傭金。關於中信局如何核准貸款，完全無涉入。
    ２其與其他同案被告於承作上開代書業務前並不熟識，亦無任何金錢或債務往來
      ，事前既無動機，事後又無利得，對本件並無任何犯意聯絡或行為分擔。
四、經查：
（一）被告戊○○接任壽險處經理時，為彌補中信局因投資股票之虧損，乃建請中信
      局長可以推動不動產抵押放款業務以資填，為積極推動此項業務，並鑑於客戶
      反應對於房屋貸款手續之冗長深表不滿，乃於八十一年十二月二十二日第二十
      次業務座談中裁示成立放審會等情，業經證人即中信局壽險處督導會計科襄理
      謝素月於調查（見第一二六七五號偵查卷(一)第二一頁反面）及原審證述綦明，
      並稱：於八十一年十二月十四日第十九次業務座談會時，不動產科張秋惠科長
      確曾提出「有貸款客戶反應本處所辦之房貸，因核貸時間太長，深表不滿，建
      議改善審核時效，以利業務推展」等情（見原審卷(二)第一八○頁），復有上開
      第二十次業務座談紀錄暨主席裁示事項分類表影本記載：「為加速放款流程，
      可設置放款審核委員會，每週將未決案送會討論」在卷可稽（見原審卷(二)第八
      六頁）。
（二）依前揭第二十次業務座談會紀錄，放審會初期由被告戊○○暫兼主席，成員包
      括督導副襄理、主辦科長、承辦人及會計科審核人員（見原審卷(二)第八六頁）
      ，質言之，包括不動產科及會計科組成，其中不動產科係負責不動產之勘查、
      估價、對保、簽辦，並就申貸案可核貸額度之多寡為審核；而會計科則負責對
      不動產科所核定之額度再加以審核，並審核申貸人之申報資料是否完備。開會
      時，則係由不動產科承辦人員備妥所有申貸文件，逐案口頭報告，委員就送審
      之資料為書面審查，再提個人之意見，最後由主席裁示等情，經證人即中信局
      會計科襄理吳顯榮證述明確（見第一二六七五號偵查卷(一)第十九頁）。證人即
      不動產科副理王深淵亦稱：放審會之組成員包括不動產科之副理、襄理、科長
      、督導會計科的襄理、會計科科長等人（見原審卷(二)第一六五頁）。則放審會
      之組成人員既包括原來負責審查之不動產科及會計科人員，證人王深淵所稱：
      「戊○○是因為不動產科無法配合其貸款額度及放款流程之要求，所以才成立
      放款審議委員會，跳過不動產科，由委員會直接辦理放款業務」云云（見第一
      二六七五號偵查卷(一)第十六頁），實則僅是形式上直接送交放審會，實質上不
      動產科及會計科均有審查，亦即並無所謂跳過不動產科可言。
（三）放審會初期之運作係由被告戊○○主持，然後由不動產科副理王深淵主持，業
      據證人王深淵結證屬實（見原審卷(二)第一六三頁）。被告戊○○初期主持放審
      會之會議中，並無對個別放款案件及放審會之委員作任何指示或關切，迭經證
      人即不動產科科長李瑞蘭（見第一二六七五號偵查卷(一)第二五頁）、丁翠菁（
      見原審卷(一)第一四一頁反面）、張秋惠（見原審卷(一)第一三九頁反面）、王深
      淵（見原審卷(二)第一六四頁）、吳顯榮（見原審卷(二)第一七四頁）證述屬實。
      而關於放審會之審查流程係經承辦人員在會中報告承辦之貸款案件後，經與會
      委員無異議通過，且審核案件均依法行之，決定放款之權限在於放審會，提出
      放審會審查之貸款案件並無需經被告戊○○個別核准的申貸額度，又放審會並
      無經人控制等情，亦經證人王深淵（見原審卷(二)第一六三至一六四頁）、會計
      科襄理謝素月（見原審卷(二)第一六七至一六八頁、第一七七頁）、吳顯榮（見
      原審卷(二)第一七五頁）、不動產科長李瑞蘭（見第一二六七五號偵查卷(一)第二
      五頁）、不動產科承辦人承胡澤揆（見原審卷(二)第三四頁）等人結證明確。
（四）中信局不動產抵押放款業務繁忙，在臺北地區之案件甚多，沒有人力辦理臺北
      地區以外之不動產放款案件；又當初不動產科只有兩位經辦人員承辦不動產抵
      押放款業務，臺南地區的案件已無力兼顧。不動產科科長張秋惠告知經辦人員
      胡澤揆以後臺南地區的案子不用其等承辦，會有其他人來辦理，張秋惠並於八
      十一年九月二日人壽保險處第八次座談會中報告，而經主席即被告戊○○裁示
      ：「本處辦理房貸應廣為宣傳，以增加業務，並研究雇用按承作額支付佣金之
      業務員專責辦理房貸業務，本處則負責審查及考核」等情，亦經證人胡澤揆證
      述在卷（見第一二六七五號偵查卷(一)第二七頁、原審卷(二)第三三、三八頁），
      並有前開座談會議紀錄在卷可參（見原審卷(一)第二○三至二○五頁）。而被告
      辛○○及乙○○即在不動產科與胡澤揆等人見習不動產之相關放款業務後，開
      始承辦該項業務，復經證人張秋惠（見原審卷(一)第一四○頁反面）及吳顯榮（
      見原審卷(一)第一九三頁）、胡澤揆（見原審卷(二)第第三九頁）證述明確。
（五）有關駿業宏發大樓四十戶部分之貸款案件：
    １雖證人王深淵證述：「八十二年四月二十日經理戊○○召集放款審議委員會，
      委員到其辦公室，在場委員有我、汪文、吳顯榮、張秋惠、謝素月等，戊○○
      告訴我們，其軍中部屬丑○○要以前述臺南縣永康市宏發大樓三十一戶向本處
      貸款一億餘元，這件案子一定要做成，並交給我們一份吳其虎等三十一人貸款
      名單，要我們於次（二十一）日到臺南出差，丑○○會來接機，我與汪文等五
      人依指示於二十一日搭機赴臺南市，丑○○果然來接機安排實地勘查，同年五
      月就陸續分批向本處貸款，由戊○○指定辛○○、乙○○二人分別擔任徵信及
      授信人，並經本處核准貸款。另外丑○○再以同一棟大樓之九戶房屋向本處申
      貸，亦經辛○○、乙○○勘估徵信授信後予以核貸」（見一二六七五號偵查卷
      (一)第十六頁反面至第十七頁），指稱被告戊○○對於駿業宏發大樓四十戶貸款
      事先指示一定要做成，被告丑○○亦供承確於該日至機場接機帶看房屋等情屬
      實（見第一二六七五號偵查卷第一六九頁反面、本院卷第一一二頁）。
    ２惟經核對中信局於原審所提出之駿業宏發大樓貸款資料（共四十三筆，見外放
      證物），除其中寅○○（六十五號四樓之六）、李建男（六十九號四樓之二）
      二戶，於八十二年二月二十日放審會審查時，由被告戊○○擔任放審會主席外
      （見該案卷第一、七頁），其餘由放審會審查通過之案件均由不動產科副理王
      深淵擔任召集人兼會議主席，被告戊○○並未與會。又被告戊○○擔任召集人
      之上開二案，所准貸金額均二百萬元，並不在中信局所指超額核貸之列。參以
      證人王深淵前揭所證起初由被告戊○○主持，後來即由其主持，且放審會審查
      時被告戊○○並未就具體個案之審議及通過予以指示等情以觀，則如被告戊○○已有必然通過一覽表所示四十戶案件核貸之決意，大可繼續擔任放審會之召
      集人兼主席，以資舖陳及掌控各該案件順利通過，何竟捨此不為？由是觀之，
      被告戊○○僅於八十一年十二月二十日放審會成立初期擔任召集人兼主席，至
      八十二年二月二十日後，便未再參與該會之運作，而由王深淵任之，再酌以放
      審會審核不動產放款之案件遍及全省北、中、南地區，其中北部審核筆數為五
      七五筆、中部為六十五筆、南部為二九八筆，有中信局人壽保險處不動產抵押
      放款審議委員會審議案件統計表在卷足參（見第一二六七五號偵查卷宗(二)第一
      二五頁），已見該放審會並非侷限於審查臺南地區由被告辛○○及乙○○所承
      辦之貸款案件，亦難以被告戊○○指示成立放審會，即遽認有何不法圖利之犯
      意。
    ３中信局所指超貸之四十戶中，編號一至三六，均由被告辛○○辦理，編號三七
      至四十，由林貞瑛及陳淑蕙辦理，被告乙○○並未經手，是此部分超貸案件顯
      與被告乙○○無涉。又編號二、三、四、五、七、八、九為修繕貸款，其餘均
      為購屋貸款，經比較被告辛○○與林貞瑛、陳淑蕙所承辦案件購屋貸款之核貸
      額度（林貞瑛、陳淑蕙未承辦修繕貸款；而承辦案件核貸金額每坪最高九萬九
      千七百元，最低為八萬二千六百元），均高於被告辛○○所放貸之金額（每坪
      最高九萬二千元，最低為七萬三千七百元），被告辛○○所承辦案件之金額並
      無過高之情形。另以卷附臺灣土地銀行東臺南分行九十年七月十六日東南放字
      第九○○○二六○號函檢附駿業宏發大樓六十五號十樓之一、二、三及六十七
      號十樓之五四戶房屋之買賣契約記載共貸款二千萬元（見原審卷(二)第二三頁，
      依謄本記載設定一千八百萬元），其中除六十五號十樓之三面積較小（二十點
      一七坪），其餘三戶為三十三坪多至三十六坪多，面積相若，對照一覽表所示
      相同門牌不同樓層之貸放金額，被告辛○○所承辦案件顯非較高。復以中信局
      所提永康駿業宏發大樓各銀行貸款一覽表以觀（見外放證物），其中由中信局
      核貸之案件雖不無偏高之情形，然尚難遽指由被告辛○○所承辦之案件明顯不
      實高估。
    ４依證人王深淵前揭所述：八十二年四月二十一日即至台南出差勘查駿業宏發大
      樓現場，對照證人吳顯榮證稱：「八十二年四月二十一日我確實係奉戊○○之
      指示前往臺南縣永康鄉○○路勘查駿業建設承造之之宏發大樓之其中四十戶申
      貸案件，同行尚有王深淵、謝素月、張秋惠、汪文等人，行前戊○○並未對我
      有任何指示，只是要我以放款審核委員會之成員與會，當地由我不認識之男子
      ，人喚其『鄭經理』者接待我們前往現場，『鄭經理』曾帶有各戶之權狀出示
      給我們，並帶我們拜訪了幾戶申貸戶，詳細有幾戶我已記不清楚」（見第一二
      六七五號偵查卷(一)第十八頁正面至第二十頁），證人謝素月亦稱：「：：：記
      得當時有一位鄭姓經理接機，並由其陪同至上述大樓現址查勘，鄭經理並預先
      給每人發一個藍色卷夾，裡面有二、三十戶申貸案之姓名、坪數、買入價格等
      資料，查勘時因大部分房屋無人居住，所以僅就鄭經理安排之六、七戶申貸戶
      ，詢問其買賣價格，與資料印證無誤後即返北」（見第一二六七五號偵查卷(一)
      第二三頁），可見王深淵、吳顯榮、謝素月等人均曾至駿業宏發大樓現場勘查
      過，而其等依職務均係放審會之成員，且依中信局提出之審查表（見外放對保
      人員相關資料），其等亦實際參與駿業宏發大樓放款案件之審查。則以其等實
      際查勘現場所見狀況，如被告辛○○提出於放審會中之案件有申請核貸金額明
      顯異常之情形，按理應可查覺，此非證人王深淵所稱：「放款委員對書面資料
      沒有時間看，都是開會時才送到，有時是三十幾件唸過就通過了」（見原審卷
      (二)第一六二頁）、證人謝素月所稱：「事實上每次放審會審核案件時，數量都
      很多，閱讀資料時間很有限」（見第一二六七五號偵查卷(一)第二三頁），即毫
      無查覺申貸金額過高之情形。況依前述，被告戊○○並非擔任此四十戶貸款案
      件審查時之主席，實際勘估過現場之放審會委員如認被告辛○○之經驗不足、
      售價不實、有明顯偏高之情形，大可當場提出，然其等既於審查之後無異議通
      過，亦難於事後反為指摘被告辛○○之提案放款金額係故意不實高估。
    ５雖證人張秋惠於調查時陳稱：「（戊○○於放審會上有無違法指示或專斷行為
      ，以求其引介之之相關案件能順利通過？）有的，剛開始有些案件放審委員有
      意見，但戊○○自任主席即表示『誰做的誰負責』，後來經過幾次以後，放審
      會委員門即不再表示意見」（見第一二六七五號偵查卷(一)第六六頁反面），指
      放審會委員審查時確有壓力存在，且稱：「當時戊○○向我等表示這批房子（
      駿業宏發大樓）是其軍中舊屬丑○○要申貸，並表示其有業績壓力，要我們承
      做」（見第一二六七五號偵查卷(一)第六七頁），與前揭證人王深淵所述：「戊○○告訴我們：：：這件案子一定要做成」（見第一二六七五號偵查卷(一)第十
      六頁反面）等語相符，然當時同時在場之證人吳顯榮證稱：「（戊○○有沒有
      在他的辦公室告知放審會委員有關駿業宏發大樓的貸款一定要做成？）我沒有
      聽過這麼說」（見原審卷(二)第一七二頁），則明白表示被告戊○○並未如此指
      示，當時在場之證人謝素月亦稱：「他覺得很有潛力，應積極推動」等語（見
      第一二六七五號偵查卷(一)第二三頁），衡情被告戊○○為拓展申貸業務，因認
      駿業宏發大樓申貸案件甚具開發價值，而以較積極語氣要求所屬前去勘查辦理
      ，在場之人不無因此遂有以為一定要辦成之謂。且依前述事證，已難認被告戊○○有何干涉駿業宏發大樓貸款案件之具體審查，且其既不擔任上開案件審議
      之主席，其他委員縱剛開始參與放審會時認審議有壓力，但如認上開核貸金額
      明顯有過於高估情事，本於其等職責自可發言，而無當場遭不在會場之被告戊○○否決之虞，亦均認無問題而審核通過，其等上開所言實難據為被告等故意
      不實高估而超貸之不利證明。
（六）有關金龍花園廣場十一戶部分之貸款案件：
    １由中信局所提莊敬路金龍花園廣場貸款案件一覽表明顯可見，金龍花園廣場之
      貸款案件係由楊文芬及胡澤揆開始承作（編號一至六），被告乙○○及辛○○
      均係事後始承接辦理（編號七至十一）。而於楊文芬及胡澤揆辦理時，撥款日
      詳如上開一覽表所載，其日期係於被告戊○○八十一年十二月二十二日指示成
      立放審會之前，參諸中信局提出之放款資料，各該戶徵信調查審核表係由經辦
      之不動產科初審，然後依序由會計科、襄理及副理審核，可見上開編號一至六
      各戶之貸款案件，顯與被告乙○○、辛○○無關，亦與被告戊○○指示成立之
      放審會完全無涉。
    ２則扣除上開編號一至六貸放案件，與被告乙○○、辛○○有關者僅編號七至十
      一共五戶，而此五戶之徵信調查審核表，除經辦人簽名外（編號六陳冠州此戶
      ，除被告乙○○簽名外，併由胡澤揆簽名），其餘會計科、襄理、核定欄均空
      白，而改由放審會審議。經對照此五戶（陳冠州、郭德川、安秋香、王麗茹、
      林金玉）與上開編號一至六各戶（廖彩杏、丑○○、梁植棟、許文忠、鄭家豐
      、陳瑪俐）之貸款金額及成數（詳見一覽表），非但未較前開六戶高，有些甚
      至有更少之情形。而中信局代理人丁○○稱：當初胡澤揆辦第一件，去看現場
      後認為有這個價值（見本院卷(一)第一一五頁），則被告乙○○、辛○○承辦核
      估之金額既無高於胡澤揆、楊文芬承辦核估之金額，又何以獨指被告乙○○、
      辛○○於此五戶有故意不實高估之情事？又以與其他金融機構貸放之情形作比
      較，依中信局提出之金龍花園廣場各銀行貸款一覽表（見外放證物）及被告戊○○提出之較高前十名比較表，第一銀行與中聯信託分局前一、二與三、四名
      （見本院卷(二)第七四頁），益難指此部分被告乙○○、辛○○等二人故意不實
      高估。
（七）依中央信託局人壽保險處不動產抵押放款作業要點第七點（見原審卷(一)第一六
      九頁）及中信局提出之擔保品估價標準及最高押值計算標準，規定：１土地：
      (1)照地政機關最近年期之土地公告現值。(2)如公告現值偏低或偏高，得酌予加
      減成，但最高加成不得超過公告現值之百分之六十。(3)本局認可專業鑑價機構
      之鑑估報告。(4)政府主管機關因實施信用管制措施，對土地擔保放款有限制規
      定者從其規定。(5)土地於一年內取得者，辦理土地估價得按實際買賣價格查估
      。最高押值為：(1)鑑定總價減去增值稅之九成，或(2)實際買賣價格之七成。２
      建築物：(1)依其用途結構，按「各類建築物估價標準表」核估。(2)參酌區域性
      利用價值、附加價值及環境等因素，訂有「建築物最高售價調整表」，區段○
      路線、利用價值各項均可加成百分之百、裝修設備可加成百分之五十、合計共
      可加成百分之三百五十。(3)本局認可專業鑑價機構之鑑估報告。(4)建築物於一
      年內取得者，得按實際買賣價格查估。而最高押值為：(1)鑑定總價減去折舊之
      百分之八十，或(2)實際買賣價格之七成（見本院卷(一)第一六四至一六五頁）。
      而被告辛○○及乙○○所承辦上開放款案件，無論購屋貸款或修繕貸款，均分
      別在徵信調查審核表中明確記載建物加成原因、加成成數，而後按加成後房屋
      估值之八折、土地估值之九折為限，據以核算可得貸放之金額，並於不動產抵
      押品勘查表中繪明建物座落圖及內部隔間平面圖，有各該貸款案件之徵信調查
      審核表及不動產抵押品勘查表影本可憑（見外放證物），於計算上均符合上開
      中信局之規定。
（八）中信局雖指貸款金額不得超過買賣價格之七成，被告等係以提高買賣契約書記
      載價額之方法以便於超額貸款云云。惟證人謝素月證稱：「開會時：：：其中
      買賣價格係承辦人員自行勘查所填，並無買買契約影本供參」（見第一二六七
      五號偵查卷(一)第二二頁反面），證人胡澤揆證稱：申貸戶會告知他們的申貸金
      額，其詢問是買賣還是普通貸款，如是買賣要附土地、建物謄本、借款人之職
      業、申貸金額等語（見原審卷(二)第三七頁），證人王深淵亦證稱：在放審會中
      看不到買賣契約，要撥款時才會看到等語（見原審卷(二)第一五五頁），已見買
      賣契約於撥款前並非申請貸款之必備文件。中信局代理人丁○○亦稱：中信局
      規定新貸案件必須附買買契約書，最後期限是對保的時候，審查是否核貸時不
      需要有買賣契約；修繕貸款是不須附買賣契約（見本院卷(一)第七十頁、第一二
      七至一二八頁）。復對照前揭各徵信調查審核表，亦非以買賣契約記載金額為
      鑑價依據。則放審會審查時，既不須附買賣契約，放審會之成員實際上亦未看
      到買賣契約，則所謂以提高買賣契約書所記載價額之方法以超額貸款，於論理
      上即屬不可能，因放審會時既無買賣契約，根本無從比對貸放金額是否超過買
      賣價格之七成，中信局上開指述顯屬無據。
（九）雖被告庚○曾於調查時供稱：「（駿業宏發大樓）其中十一戶：：：是寅○○
      具名駿業建設購買，每坪購入價格新台幣七萬二千元，原係丑○○要購買，是
      由我每坪加價三千元即七萬五千元轉手：：：惟丑○○要求每坪貸得九萬元，
      我因知買入價格即表示反對，但後來因丑○○財務狀況不佳，遂向我表示待貸
      款撥下來，不要動支存入銀行內，等賣完房子再還給銀行，我即同意，事後果
      獲中信局人壽處貸得每坪約九萬元。至於其餘二十九戶係丑○○與王則方合購
      後，向中信局人壽處貸款，貸得金額每坪亦約九萬元」（見第一二六七五號偵
      查卷(一)第五五頁反面至第五六頁），供認確有意超額貸款；另證人安秋香證稱
      ：「該棟房屋（即金龍花園廣場編號九房屋）我分文未出，全部五八○萬元之
      價款均係由庚○及丑○○向中信局辦理貸款支付的」「當時我先生陳長富係在
      庚○經營之房屋仲介公司上班，庚○告訴他渠父在中信局擔任經理之職務：：
      ：房地產有關鑑價的部分，只要庚○說多少，中信局一定不會打回票」（見第
      一二六七五號偵查卷(一)第三二頁反面至第三三頁），指所購房屋既係「全額貸
      款」，而不必支付分文自備款，可見買賣契約書所記載之買賣價格確有提高而
      不實之情形，冀以符合想要申請之貸款額度。惟買賣契約書上價格之記載縱有
      提高之情形，不過申請人方面因想要貸款之額度能夠順利通過審查所使用之方
      法，而買賣契約書既非放審會審查之必要文件，且放審會亦未比對買賣契約與
      核貸成數之關係，則買賣契約書上提高買賣價格記載不過申請人方面片面揣度
      如此可能有利於核貸之想法，自難因被告庚○、丑○○有此想法，即可認定放
      審會之運作亦受該買賣契約記載價格之約制。至被告辛○○供稱：「：：：而
      抵押品估價部分，則依庚○或癸○○拿給我買賣契約書價格之七成調整加成數
      後，使符合庚○等人要求之貸款金額」「：：：而貸款金額則依買賣契約價之
      七成核計」（見第一二六七五號偵查卷(一)第五十頁），僅係申領金額為買賣價
      格之七成，而實際估價如何仍依前揭中信局之規定辦理，亦無從據以推認其明
      知被告庚○等人提出之買賣契約價格記載不實，而故為配合高估價值。
（十）中信局另提出被告辛○○、乙○○二人在桃園中正機場櫃檯出勤紀錄及勘屋案
      件一覽表（見本院卷(一)第一六三頁），指被告辛○○就駿業宏發大樓編號一張
      明正、編號二陳憶蘋、編號三張珮華、編號四鄭玉青、編號五林麗津、編號六
      林陳幼、編號七陳仁琴、編號八李台澎、編號九吳其虎、編號十壬○○（八十
      二年四月十九日）、編號十三黃幸子、編號十五丁照昇、編號十六高淑華、編
      號十七林海生、編號十八鄭惠鳳、編號十九穆祥來、編號二十王家琮（八十二
      年七月二十日），被告乙○○就金龍花園廣場編號九安秋香、編號十王麗茹（
      八十二年一月六月），並未實際履勘，亦即上開日期亦在機場櫃檯簽到，不可
      能分身至台南查勘房屋。雖被告辛○○於調查中供稱；「我曾至（駿業宏發大
      樓）現場勘查、對保多次，但後來因相信庚○，即由庚○公司的小姐代為對保
      ，繪製平面圖等」（見第一二六七五號偵查卷(一)第五十頁）、「這三件貸款案
      （陳光祖、元平雲、邱再珠）都是由庚○、丑○○二人介紹的：：：」「上述
      借據的章確實是我自己蓋的，至於未對保卻加蓋對保人章、係因為我信任庚○
      、丑○○：：：」（見第一二六七五號偵查卷(一)第四六頁反面、第四七頁反面
      ），坦承並未全部到場履勘及實地對保。然其既看過駿業宏發大樓現場多次，
      上開房屋縱未實地查勘，斟酌看其他房屋之經驗、對該地帶之瞭解，估計房屋
      之價值不致相差甚多，據以作成之價格亦難認有何故意高估之情形。而被告乙○○則稱：「前述四戶（陳冠洲、王麗茹、安秋香、郭德川）均是我實際勘估
      」「我均有查訪標的物附近市價」（見第一二六七五號偵查卷(一)第十頁正、反
      面），且即或其中確未查勘，然同前說明，其所為估價亦不得遽指故意提高以
      利超貸。另公訴人上訴書所指：被告辛○○於許欽、黃寬宏貸款案件亦有對保
      不實之情形，又事後中信局向借款人及連帶保證人追償時，尚有劉志成、邱再
      珠否認為借款人或作保，然許欽、黃寬宏、劉志成、邱再珠案件非屬本件駿業
      宏發大樓、金龍花園廣場貸款案件，與本件是否超貸事實之認定顯無關涉。
（十一）被告辛○○及乙○○所承辦上開貸款案件，並無違法高估超貸之情事，於調查
      中駿業宏發大樓僅有一戶逾期催收，金龍花園廣場僅有五戶逾期催收，業經證
      人丁翠菁、張秋惠於臺北市調查處偵訊中證述明確（見第一二六七五號偵查卷
      (一)第二八頁反面、第二九頁、第三十頁反面、第六四頁反面）；又依中信局提
      出駿業宏發大樓繳息資料，除部分短繳利息、拍賣、解約還款外，大部分均繳
      息正常，有該局八十四年六月二十一日台總政字第一○一八號函附貸款資料
      可參（見第三九二一號偵查卷第三五至三七頁），亦難遽指有何不法情事。而
      被告戊○○因本案經公務員懲戒委員會認執行職務與公務員應謹慎、力求切實
      之規定有違，而予以記過二次，然於該議決書理由亦認不得以事後該抵押品於
      法院執行受償金額不足或拍賣底價低於核貸金額，而據以推論有超額貸款之違
      法情事，有該會八十四年度鑑字第七六○四號議決書影本在卷可參（見第一二
      六七五號偵查卷(二)第三八至四九頁）。
（十二）另同案被告王則方雖稱：「為何貸款下來之一部分錢，要存在丑○○之帳戶？
      ）他們是信託局保險部，所以為了利息低，要訂約一年，第一年若有正常繳息
      ，利息就會低，所以先把利息存在丑○○之帳戶」（見第三九二一號偵查卷第
      二九頁），被告丑○○亦供認：「梁植棟代書建議的」「王則方代理銷售駿業
      的房子，要去中信局貸款，戶數比較多，這些客戶都是我們的客戶，我們要辦
      理降息的優惠，怕戶最多、金額多，怕總息不正常狀況，建議先扣下來，先幫
      他繳息」等情（見本院卷(一)第一一○頁），則被告丑○○雖有先存入貸款利息
      以便於取得較佳債信之作法，然不過其為爭取降息優惠想法所使用之方法，並
      非由貸款本身獲取何利益。而同案被告王則方亦於偵查中提出被告丑○○彰化
      銀行00000000000000活期儲蓄存款存摺及繳息計算表（見第三
      九二一號偵查卷第三二、三三頁），且稱：「先扣了三個月之利息，只有八、
      九戶之貸款半年利息錢，後來他（丑○○）未繳」「（後來如何向客戶交代此
      事？）有九十八萬多，均是我的錢，我代墊的」（見第三九二一號偵查卷第二
      九頁），供述其確有代墊繳交利息，而王則方因此被訴詐欺案件，亦經臺灣臺
      南地方法院八十三年度易字第一一一一號判決無罪確定，有該案判決（見第一
      二九五號偵查卷第三六至三七頁）、影印卷及臺灣高等法院檢察署刑案紀錄簡
      覆表在卷可參。至被告丑○○雖未依約繳交上開利息，惟其縱有將應繳利息款
      項據為己有之行為，乃其個人與貸款客戶及同案被告王則方間如何計算及責任
      歸屬之問題，與是否超貸以圖利之認定並無關係。
（十三）被告癸○○雖稱：「（你是否知悉丑○○替王則方辦理此批房地貸款收取若干
      佣金？）我聽丑○○與王則方談起，此批房地貸款佣金為新台幣二百五十萬或
      三百萬元」「（上述佣金如何給付？）由貸款撥下來的錢中，扣除塗銷前胎費
      用、代書費等，我再依王則方、丑○○的協議分配，分別以現金、支票匯款方
      式給丑○○支付」「庚○就是與丑○○姘居的女子，且渠放在我這裡有一百五
      十萬元充當塗銷借款之用，借用乙次利息一分半即二萬二千五百元」（見第一
      二六七五號偵查卷(一)第六二頁反面），證人亓平雲亦稱：「（丑○○、庚○借
      用你的名義買前述房子，有無給你好處？）依慣例佣金為百分之三，但我使用
      他們的辦公室，所以只拿三百七十萬元賣價的百分之二佣金」（見第一二六七
      五號偵查卷(一)第四十頁），被告庚○亦供述：「（駿業宏發大樓）其中十一戶
      ：：：是寅○○具名向駿業建設購買：：：是由我：：：加價：：：轉手，但
      支付駿業公司部分款項後，僅售出卯○○、葉晉源二戶，其餘九戶由我、丑○○、寅○○三人分別找人頭過戶向中信局辦理貸款」（見第一二六七五號偵查
      卷(一)第五五頁反面至第五六頁），亦是認有使用人頭戶買賣並向中信局貸款情
      事。惟被告寅○○、王則方向駿業公司整批購買，而以較高價格賣與他人，其
      間因經手或代辦而取得相當代價亦屬交易進行之常態；且被告癸○○另提出其
      據以收取相關代書費用明細表供參（見第一二六七五號偵查卷(二)第十至三二頁
      ），自難遽指圖利。又因轉賣之價格較高，縱有以人頭名義為轉賣之買主據以
      申請貸款，既無從認定與中信局間有何利益勾串，而經中信局依相關規定審核
      通過，亦難指被告戊○○、辛○○、乙○○等有何圖利被告庚○等犯行。
（十四）另駿業宏發大樓六十五號四樓之六及六十九號四樓之二部分，依中信局提出之
      貸款資料先後有二次貸款，第一次均由被告乙○○承辦，第二次由被告辛○○
      承辦（即一覽表編號十一、十二）。其中六十五號四樓第一次由被告乙○○承
      辦時，由寅○○具名申請，於八十二年三月三十日放審會核貸修繕貸款二百萬
      元（見外放中信局對保人員相關資料第七至十一頁），第二次則由寅○○出賣
      王張心敏，而以王張心敏名義申請，於八十二年五月二十四日放審會核貸三百
      三十萬元（見同上外放資料第六五至七一頁）。六十九號四樓第一次由被告乙○○承辦，由李建男具名申請，於八十二年二月二十日放審會核貸二百萬元（
      見同上外放資料第一至六頁），第二次由李建男出賣林貞瑛，而以林貞瑛名義
      申請，於八十二年七月十九日放審會核貸二百九十萬元（見同上外放資料第七
      二至七八頁）。由八十二年二月二十日放審會時，被告戊○○擔任主席，而上
      開案件由被告乙○○承辦，所評估及放款金額顯無高估及超貸情形，已難認被
      告戊○○、乙○○有何不法圖利情事。而被告辛○○承辦第二次貸款時，核估
      金額雖較第一次為高，然與其他承辦案件對照，加成比例並非過高，並符合中
      信局之規定；且以六十五號四樓以觀，前次貸款係為修繕房屋，申請額度不高
      ，嗣轉手王張心敏之後，申請較高額度之購屋貸款，前次保守估價固無疑問，
      然不得反指此次估價即有故為超值之情形。
（十五）依上說明，被告戊○○依中信局人壽保險處第十九次業務座談會與會人員討論
      結果裁示成立放審會，雖未向中信局核備，惟徵之該放審會乃由原來負責審查
      之相關人員組成，而以集中定期開會審查之方式審核貸款案件，經由與會委員
      發表意見後，以無異議之方式核准申貸案件，此舉尚不失為提昇行政效率，縮
      短核放貸款之作業流程，並不違背前開業務座談會之共識。嗣中信局局長雖於
      八十二年九月十五日指示特約業務員自八十二年十月一日起停止辦理該項業務
      ，並裁撤放審會，回歸正常核貸程序，有上開局長簡報紀錄在卷可參（見原審
      卷(一)第一二四頁）。而於金龍花園廣場部分，並無於該日期之後核貸之情形；
      就駿業宏發大樓部分，編號二六以後之撥款日均在八十二年十月一日之後，然
      經核對中信局所提對保人員相關資料，編號二六、二七、二八、二九、三十、
      三一、三二、三三、三五號經放審會核准之日期為八十二年九月十三日、二十
      一日（見外放上開資料第一六三、一六九、一七五、一八二、一八八、一九四
      、二○一、二○七、二一八頁），亦均於八十二年十月一日以前。僅編號三四
      、三六、三七、三八、三九、四十號之核准日期於八十二年十月一日之後，分
      別為八十二年十月二十一日、十一月十日、八十三年二月二十五日、二月二十
      二日、三月二十一日、四月七日（見上開外放資料第二一三、二二四、二二九
      、二三五、二四一、二四六頁），然上開案件並非由放審會審查，而係在「徵
      信調查審核表」上，依表格形式依序由不動產科（經辦科）、會計科、襄理、
      核定分別簽具意見，與送交放審會審查時，上開「徵信調查審核表」只有承辦
      人之簽名並不相同。經核對前述案件，其中編號三四、三八號二戶由王深淵核
      定（見上開外放資料第二一三、二三五頁）、編號三六由吳顯榮核定（見上開
      外放資料第二二四頁）、編號三七由張秋惠核定（見上開外放資料第二二九頁
      ），僅編號三九、四十號二戶由臺南通訊處主任陳振勛核定（見上開外放資料
      第二四一、二四六頁），而此二戶為林貞瑛及陳淑蕙承辦，與本案被告辛○○
      無關。又被告辛○○承辦之編號三四、三六號二戶，依其填載係於八十二年九
      月十九日實地勘查（見上開外放資料第二一三、二二四頁），可見係於中信局
      局長指示特約業務員停止辦理是項業務之前即已接手承辦，而延續完成而已，
      尤難指因上開核貸程序而有何不法圖利情事。另被告辛○○及谷國谷雖不具有
      不動產徵信之專業知識，而此部分曾經當時任職會計科督導襄理之謝素月提議
      該所承辦之案件應再由放款科審查比較妥當，然此未經放款科同意，經證人謝
      素月證述在卷（見第一二六七五號偵查卷(一)第二三頁反面），然有關承辦不動
      產抵押放款之業務是否應由專業人員任之，應屬中信局內部之人事安排，尚難
      據此為被告辛○○及乙○○不利之認定。
（十六）綜上所述，自難認被告戊○○、辛○○、乙○○有何圖利犯行，而被告庚○、
      丑○○、寅○○、癸○○及代書王則方則依公訴意旨所指係被告戊○○、辛○○及乙○○所圖利之對象，自亦無成立共同圖利之餘地。況所謂共犯在學理上
      ，有任意共犯與必要共犯之分；必要共犯，尚可分為二人以上朝同一目標共同
      參與犯罪實施之「聚合犯」，及二個或二個以上之行為人，彼此相互對立之意
      思經合致而成立犯罪之「對向犯」，「對向犯」因行為者各有其目的，各就其
      行為負責，彼此間無所謂犯意之聯絡，當然無適用刑法第二十八條共同正犯之
      餘地。而貪污治罪條例第六條第一項第四款之圖利罪，係屬身分犯，以依據法
      令從事公務之人員為犯罪主體，無此身分者，依同條例第三條之規定，固亦得
      成立本罪之共同正犯，然必無此身分者與有此身分者，並非互相對立之「對向
      犯」，而係彼此有犯意聯絡及行為分擔，朝同一目的，共同對於有此身分者所
      主管或監督之事務，直接或間接圖得該有此身分者本人或圖得其他第三人不法
      之利益，始足當之；若該有此身分者所圖利之對象，即係該無此身分者，則二
      人係居於彼此相互對立之對向關係，行為縱有合致，並使該無此身分者因而得
      不法之利益，但二人之行為既各有其目的，分別就各該行為負責，彼此間無所
      謂犯意聯絡與行為分擔，除另有處罰該無此身分者之他項罪名外，尚難以上開
      圖利罪之共同正犯論處，此觀之同條例第十一條之行賄罪，其法定刑遠較上開
      圖利罪為輕，無此身分者，就違背職務之行為行賄時，僅論以較輕之行賄罪，
      未行賄時，殊無反論以較重之圖利罪自明，有最高法院九十年度台上字第六○
      四號、九十一年度台上字第七九一號判決可參。是則被告庚○、寅○○、丑○○、癸○○等人既為本件圖利之對象，尤無從成立圖利罪之共同正犯。
（十七）關於公訴人所指偽造買賣契約據以申請貸款部分：
    １駿業宏發大樓部分：
      (1)依被告庚○前揭所稱以寅○○名義向駿業公司整批購買駿業宏發大樓十一戶
        房屋，此據證人即駿業公司負責人子○○稱：「寅○○有向本公司購買十一
        戶，亦係整批購買，未簽立分戶契約」（見第一二六七五號偵查卷(一)第三五
        頁），此十一戶房屋即一覽表所示編號十七買受人林海生，編號十八買
        受人鄭惠鳳，編號十九買受人穆祥來，編號二十買受人王家琮，編號
        二二買受人朱素民，編號二三買受人王家琪，編號二四買受人亓平雲，
        編號三四買受人葉晉源，經被告寅○○於本院是認在卷（見本院卷(一)第一
        一七頁）及編號二一買受人丙○○，經被告庚○供述在卷（見第一二六七
        五號偵查卷(一)第五五頁反面），編號三五買受人卯○○，亦據被告寅○○
        於偵查中供承在按（見第一二六七五號偵查卷(一)第一九六頁），另編號三
        八之前手即駿業公司移轉給陳光祖，亦係由寅○○辦理，並有駿業公司與寅
        ○○簽訂之買賣契約書在卷可參（見第一二六七五號偵查卷(一)第九十、九一
        頁，買賣契約書上有該十一戶之代號，惟依被告庚○所述事後有與駿業公司
        換屋出售，故實際經手之十一戶如上）。
      (2)觀諸一覽表所示此十一戶之出賣人，編號十七、十八、十九、二十、二一、
        二二、二三、二四、三四、三五等十戶均係駿業公司，核對各該買賣契約亦
        均蓋有駿業公司法定代理人子○○之簽約專用章（見外放一覽表後附買賣契
        約書第六五、六九、七三、七七、八一、八五、八九、九三、一三五、一三
        九頁），且印章形式均屬相同。經質之被告庚○稱：「（王家琮等人契約書
        何來？）這些買賣契約書是我寫的，駿業公司的章是我聯絡好他們公司再拿
        去蓋章的」（見第一二六七五號偵查卷(一)第一九六頁正、反面），證人子○○亦供承：「（庚○拿去係公司蓋章？）是的，這幾份合約上的章，都是我
        公司的章」（見第一二六七五號偵查卷(一)第一九六頁反面），證人即子○○
        之前妻當時負責現場業務之己○○證稱：駿業公司是將房屋整批賣給寅○○
        ，為配合辦理過戶，再與找到之買主個別簽訂契約，確有子○○簽約專用章
        供簽約使用等情（見本院卷(二)第十三、十四頁），可見上開買賣契約書上駿
        業公司法定代理人子○○之簽約專用章確係由駿業公司蓋用，而上開房屋亦
        係由駿業公司具名與買受人簽約，顯無偽造出賣人駿業公司名義買賣契約情
        事。而具體情形為：被告寅○○具名向駿業公司購買，但並未訂定分戶合約
        ，僅簽訂整批合約，寅○○再尋找客戶，然後以客戶名義直接與駿業公司簽
        訂買賣契約書，是公訴人無端推論辦理貸款之代書並非出賣人駿業公司，所
        簽請買賣契約書係屬偽造云云，自屬無據。至編號三八之買賣契約書，係由
        陳光祖出賣給張鳳珠，並無公訴人所指偽造駿業公司名義之情形，且買賣雙
        方當事人均未主張有何偽造情事，且已移轉產權，有建物登記謄本足憑（見
        外放永康駿業宏發大樓各銀行貸款一覽表第三○八頁）。
      (3)雖證人子○○於偵查中曾否認鄭惠鳳、林海生、寅○○之買賣契約書上印章
        （見第一二六七五號偵查卷(一)第一八八頁），而對丙○○買賣契約書上印章
        是否真正並不確定（見第一二六七五號偵查卷(一)第一九六頁反面）。惟對照
        其供承八十二年六月十二日（見第一二六七五號偵查卷(一)第九十頁）、八十
        二年七月二十六日（見第一二六七五號偵查卷(一)第九一頁）二份買賣契約書
        上印章之真正（見第一二六七五號偵查卷(一)第一八八頁正、反面），而此二
        份即為駿業公司出賣與寅○○之買賣契約書（非分戶契約），其上印章形式
        與前揭十戶寅○○出賣之買賣契約書均相同，足以認定證人子○○上開否認
        或不確定之詞不過一時記憶未清所致，以其承認蓋用之陳述核與事實相符。
      (4)駿業宏發大樓另有部分係由同案被告王則方整批購買，情形亦如被告寅○○
        購買上開十一戶，此經證人子○○證稱：「王則方有向本公司購買三十五戶
        ，係整批購買：：：本公司由我代表與王則方簽立一總契約，但並未簽立分
        戶契約」等情綦明（見第一二六七五號偵查卷(一)第三五頁）。經觀一覽表中
        與王則方有關之買賣契約為：編號一、六、十三、十四、十五、十六、二七
        、二八、二九、三二、三三、三六等十一戶；編號二五、二六、三十、三一
        等四戶則由駿業公司為出賣人，而賣方署名王則方或王則方代理（見外放一
        覽表後附買賣契約書第九七、一○二、一二三頁、外放中信局對保人員相關
        資料第一九二頁）。於賣方王則方名義部分，並無冒用名義偽造文書之問題
        ；而於買賣契約書記載賣方駿業公司部分，亦均由王則方簽名而已，駿業公
        司並未蓋章，亦非冒用駿業公司名義作成文書。
      (5)另編號十一係由寅○○出賣王張心敏、編號十二由李建男出賣林貞瑛，亦未
        偽造駿業公司名義為賣方。而編號二至五、編號七至九為修繕貸款，並不須
        附買賣契約，於中信局提出之貸款資料中亦無買賣契約書，顯無因申請貸款
        而偽造買賣契約書提出行使之問題；編號三七至四十，則係由林貞瑛及陳淑
        蕙承辦之案件，與被告辛○○、乙○○均無關，且買賣雙方均為個人，不涉
        偽冒駿業公司名義情事。
      (6)至編號十，買賣契約書係記載由駿業公司出賣壬○○，而賣方蓋有駿業公司
        及子○○印章（見外放一覽表後附第三五頁不動產買賣合約書）。此戶經被
        告丑○○供稱：應係王則方委由其公司出賣之案件之一（見本院卷(一)第一五
        九頁），證人壬○○亦稱：係向被告丑○○經營之房屋仲介公司所購買，簽
        約當時之情形已不記得（見本院卷(一)第一五九頁），證人己○○則稱：賣給
        王則方之房屋，亦有如賣給寅○○般同樣之情形，為配合過戶而與買主簽訂
        個別買賣契約，並依提供之買主姓名辦理過戶。當時公司章大概有六或八套
        ，此戶係駿業公司同意辦理過戶並無問題等語（見本院卷(二)第十三至十五頁
        ）。參互對上開駿業公司及負責人子○○印章，與臺灣土地銀行東臺南分行
        九十年七月十六日東南放字第九○○○二六○號函檢附駿業宏發大樓六十五
        號十樓之一、二、三及六十七號十樓之五買賣契約書上雖駿業公司印章樣式
        不同，但子○○之印章相同等情以觀（見原審卷(二)第二三頁），可見此戶亦
        無在買賣契約上偽造駿業公司名義情事。
      (7)至被告辛○○前所承認亓平雲（編號二四）是因信任被告庚○、丑○○，而
        未對保即加蓋印章（見第一二六七五號偵查卷(一)第五十頁），則雖未親自對
        保，然顯亦難認其加蓋印章即係偽造文書。又公訴人循中信局之請求而提起
        上訴所稱：編號二二之保證人甲○○，亦否認有作保云云，然被告丑○○稱
        ：其係甲○○之主管，房屋銷售出去有業績獎金，可能為此幫忙具名作保（
        見本院卷(一)第一二六頁），嗣中信局因上開情事對甲○○起訴請求付款，亦
        經甲○○自認簽名及印章之真正，而中信局獲判勝訴確定，有臺灣臺南地方
        法院八十六年度訴字第一一六五號判決及相關卷證影印在卷（見本院卷(一)第
        一六七至一八一頁），並經中信局代理人丁○○陳述明確（見本院卷(一)第一
        三○頁）。另被告辛○○前揭供述有關陳光祖（編號三八）亦係未親自對保
        云云，但此戶並非其承辦，應係記憶錯誤所為之陳述，尤難以對保不實即指
        有何偽造買賣契約書可言。
    ２金龍花園廣場部分：
      (1)如一覽表所示，均係以私人名義買賣，且無指偽冒名義簽立買賣契約書之情
        形，自難認有何偽造文書情事。
      (2)另證人何天補（編號九）雖證稱：「大約在八十一年底我將所有之前述臺南
        市○○路一一八號十一樓之一房屋出售與丑○○，總價款約新台幣四百多萬
        元，相關之買賣過戶手續是由丑○○指定之梁植棟代書辦理」「這份買賣契
        約書不是我親自簽名蓋章，是偽造的，我賣房子的總價款僅四百多萬，並非
        八六五萬元，實際的買主是丑○○，我並不認識安秋香」（見一二六七五號
        偵查卷(一)第三七頁反面），然參證人安秋香稱：該買賣契約確係由其簽名，
        但內容空白等情（見第一二六七五號偵查卷(一)第三三頁反面），可知被告丑
        ○○向何天補購買前開房地時，並未辦理過戶，而於轉賣與安秋香後，再以
        安秋香為買受人簽訂契約，則何天補既授權丑○○辦理相關之過戶手續，亦
        無偽造名義可言，此由何天補上開筆錄由原記載之「是偽造的」更正為「是
        不實在的」，益見此戶不過於轉賣過程中，對於買賣契約書如何填載之情形
        不甚清楚而有前揭陳述，並非偽造文書。
（十八）有關以各該真正名義人製作之買賣契約書，價格有提高填載之情形：
    １按刑法第二百十條之偽造文書，以無製作權之人冒用他人名義而製作該文書為
      必要；以自己名義作成之文書為不實之登載，除有特別規定外，不構成偽造文
      書罪，有最高法院二十年非字第七六號、二十四年上字第五四五八號、二十五
      年上字第四八六二號、三十一年上字第二一二四號判例可資參照。則以各該真
      正名義人製作之買賣契約書，雖買價格有提高填載之情形，亦非偽造文書。
    ２又證人安秋香雖稱其係在空白之買賣契約簽名，不知所填載之價款會與其所承
      購之價錢出入如此之大等語（見第一二六七五號偵查卷(一)第三三頁），然衡之
      安秋香在簽前開不動產契約之際，已認知該契約係空白，而買賣價額係簽訂買
      賣契約所不可欠缺之內容，並同意委由被告庚○等向中信局申貸並過戶等情，
      足認其有授權被告庚○或丑○○在該契約上自行填載買賣金額之意，縱使庚○
      及丑○○所填載金額非屬真正之買入價額，亦僅屬內容不實。另證人亓平雲稱
      ：庚○拿空白買賣契約書及不動產擔保放款借據要其簽名，並拿其國民
      等，以其為人頭購買臺南縣永康鄉○○街六十九號七樓之三不動產，再於貸款
      未核發前，轉賣與蔡姓人士，再轉賣與李，房價為庚○所寫等語（見第一二六
      七五號偵查卷(一)第三九頁反面），又證人陳光祖證稱：被告丑○○借其
      去買臺南市○○路六十九號七樓之二房子，向中信局貸款三百六十萬元，然後
      其以三百七十萬元轉賣與張鳳珠，買賣契約書的價額係丑○○處理（見第一二
      六七五號偵查卷(一)第四一頁反面），而亓平雲、陳光祖既同意被告庚○、丑○○以其名義購買前開不動產，則前開不動產買賣契約之簽訂已經亓平雲、陳光
      祖授權為之甚明，亦均無偽造文書可言。而被告癸○○係承辦駿業宏發大樓不
      動抵押設定登記之代書，即或有依指示代填買賣契約書上之金額並提出行使，
      同理亦難論以偽造文書，況亦無從證明其明知上開買賣金額有何不實提高填載
      之情形。
（十九）公訴人上訴意旨另指：被告庚○等人以偽填買賣價額之買賣契約書向中信局申
      請貸款，除有偽造文書之嫌外，另亦有詐欺之虞云云。惟核估標準及放款審查
      情形，已詳如前述，實難指經中信局勘估審查就放款係因上開買賣契約填載不
      實買賣價格所施詐術方法所致，況公訴人起訴之事實既係明知價格不實而故意
      高估藉以圖利，與中信局承辦人員不知虛偽填載價格所受詐欺，二者情形全然
      相反，竟於圖利經原審判決無罪後，另以詐欺為理由之一提起上訴，自無足採
      。又公訴人認應傳訊安秋香、亓平雲等人，然其等前均證述已明，自無再行傳
      訊之必要。
五、綜合上述，自難認被告等有何圖利及偽造文書犯行，此外復查無其他證據足資證
    明其等有何上開犯行，自屬不能證明其等犯罪。
六、原審依調查證據之結果，斟酌全辯論意旨，認被告等犯罪均不能證明，依法為無
    罪之諭知，經核並無不合。公訴人提起上訴，指其等應成立上開犯行，指摘原判
    決不當云云，為無理由，應予駁回。
據上論斷，應依刑事訴訟法第三百六十八條，判決如主文。
本案經檢察官郭弘佑到庭執行職務。
中      華      民      國    九十二    年      七      月     十八     日
                              臺灣高等法院刑事第十一庭
                                  審判長法  官  楊  照  男
                                        法  官  陳  炳  彰
                                        法  官  王  詠  寰
右正本證明與原本無異。
如不服本判決，應於收受送達後十日內向本院提出上訴書狀，其未敘述上訴之理由者
並得於提起上訴後十日內向本院補提理由書（均須按他造當事人之人數附繕本）。
                                        書記官  駱  麗  君
中      華      民      國    九十二    年      七      月     十八     日


司法院資訊處製作；財團法人民間司法改革基金會備份。
